【裁判字號】    94,交聲,2100
【裁判日期】    950331
【裁判案由】    交管條例聲異
【裁判全文】
臺灣板橋地方法院交通事件裁定        94年度交聲字第2100號
原處分機關  交通部公路總局臺北區監理所
異  議  人
即受處分人  甲○○
上列受處分人即異議人因違反道路交通管理處罰條例案件，對於
交通部公路總局臺北區監理所民國94年11月15日為之北監營裁字
第裁40-A4L504861號裁決處分，聲明異議，本院裁定如下：
    主  文
原處分撤銷。
甲○○汽車駕駛人未領有駕駛執照駕駛大貨車，處罰鍰新臺幣陸
萬元。
    理  由
一、原處分意旨略以：異議人即受處分人甲○○於民國94年10月
    5 日下午3 時28分許，駕駛車牌號碼GR-176號營業貨運曳引
    車，行經臺北市○○路158 號對面時，因「使用註銷駕駛執
    照駕駛大型車」之違規，為臺北市政府警察局交通大隊直屬
    第三分隊執勤員警當場舉發，並經原處分機關依道路交通管
    理處罰條例第21條之1 第1 項第5 款、道路交通管理事件統
    一裁罰基準表之規定，裁處罰鍰新臺幣（下同）6 萬元。
二、異議意旨略以：
(一)、本案件緣起前於93年12月16日上午10時9 分，發生於台北縣
    泰山鄉○○路○ 段206 號前之道路交通事故，當時異議人雖
    駕車行經該處，並有機車駕駛呂鵬生死亡，然在肇事原因、
    責任不明之情況下，臺北縣交通隊即逕行舉發異議人違反道
    路交通安全規則肇事致人死亡之違規行為，異議人因認本案
    件進入司法審理，並未注意舉發通知單（C00000000 號）上
    之應到案日期94年2 月24日，後於94年3 月18日收到北區○
    ○○○○道路交通管理事件裁決書，命異議人於94年4 月13
    日前繳送駕駛執照。異議人不服裁決，已於94年3 月25日向
    本院聲明異議（下稱前案）。
(二)、異議人後於94年10月5 日月5 日15時28分，駕駛車牌號碼GR
    -176號營業貨運曳車，行經臺北市○○路（異議人載為「長
    青路」）158 號對面時，經交通警察路檢時，由掌型電腦查
    出異議人之駕駛執照因前案已註銷，而以「使用註銷駕駛執
    照駕駛大型車」之違規事由，當場舉發，並經原處分機關裁
    處罰鍰6 萬元。然前案既經異議人聲明異議，尚在法院審理
    中，原處分機關卻未等法院裁定，而逕行註銷異議人之駕駛
    執照，實有不當。
(三)、又「監理單位把4 階段行政處分作1 次裁定的措施，已嚴重
    僭越母法道路交通管理處罰條例授權目的和範圍，並擴大行
    政裁量權，違反行政程序法第96條規定，逕行註銷駕駛執照
    的行政命令為無效」。
(四)、監理機關之便宜措施，卻將異議人駕照逕行註銷，使異議人
    喪失工作權，影響異議人謀生能力，實已違背一般法律之原
    理原則，有違憲法第7 條、第15條與第22條保障人民權利之
    立法目的，道路交通管理事件統一裁罰基準及處理細則第61
    條抵觸憲法而無效。
(五)、綜上所述，懇請暫緩執行掌電字第A4L504861 號通知單，因
    上開舉發之違規事實與事實不符，尚有諸多爭議，應靜待前
    開案件經交通法庭裁定定讞後再行裁決，以維護當事人權益
    。
三、按「汽車駕駛人駕駛聯結車、大客車、大貨車，有下列情形
    之一者，汽車所有人及駕駛人各處新臺幣4 萬元以上8 萬元
    以下罰鍰，並當場禁止該汽車駕駛人繼續駕駛及扣留其車輛
    牌照：一、未領有駕駛執照駕車者。．．．」，道路交通管
    理處罰條例第21條之1 第1 項第1 款定有明文。又「吊銷駕
    照」後駕車，係屬「無照駕駛」，司法院刑事廳82年3 月30
    日（82）廳刑一字第05283 號函復研究意見亦闡釋甚明。查
    ：
(一)、異議人前經臺北縣政府警察局交通隊值勤員警以其於93年12
    月16日上午10時9 分，駕車行經台北縣泰山鄉○○路○ 段20
    6 號前時，有「違反道路交通安全規則因而肇事致人死亡」
    之違規事實，因於94年1 月24日以北縣警交字第C00000000
    號舉發違反道路交通管理事件通知單摰單舉發，並經交通部
    公路總局臺北區監理所於94年3 月14日以北監營字第40-C00
    000000號裁決書裁處吊銷駕駛執照，1 年內禁考，並限於94
    年4 月13日前繳送；駕照過期未繳送者，自94年4 月14日起
    逕行註銷。異議人於94年3 月25日針對該裁決處分書聲明異
    議，經本院以94年度交聲字第429 號審理中等情，業經本院
    調閱本院94年度交聲字第429 號案卷查核無誤。
(二)、按「聲明異議，無停止執行之效力，但依法裁定停止執行者
    ，不在此限」、「不服主管機關裁決聲明異議之交通案件，
    除法院有停止執行之裁定外，原處分機關應即為執行」、「
    聲明異議事件除法院已依職權或依原處罰機關或受處分人之
    聲請，有停止執行之裁定外，原裁決依下列規定處理之：三
    、原裁決吊銷汽車牌照、駕駛執照或執業登記證者，應暫予
    保管各該應受吊銷處分之證、照」，道路交通案件處理辦法
    第15條、第32 條 ，違反道路交通管理事件統一裁罰基準及
    處理細則第60條第1 項第3 款分別定有明文。依此，異議人
    對於前案之北監營字第40-C00000000號裁決書固聲明異議後
    由本院以94年度交聲字第429 號受理在案，業如前述，然其
    於合法聲明異議之後，既仍無停止原處分執行之效力，且原
    處分機關除法院有停止執行之裁定外，仍應即為執行，則異
    議人對前案裁決提出聲明異議後，仍逕行駕駛上開車輛於道
    路行駛，其行為自屬違規，原處分機關因而援引道路交通管
    理處罰條例第21條之1 第1 項第1 款之規定（裁決書誤載為
    「第21條之1 第1 項第5 款」之規定，應予更正，詳如後(三)
    所述），據以裁罰異議人罰鍰新臺幣（下同）6 萬元，於法
    尚無不合。
(三)、再按「汽車所有人、駕駛人違反道路交通管理，經主管機關
    裁決後逾15日未向管轄地方法院聲明異議，或其聲明異議經
    法院裁定確定，而不依裁決或裁定繳納罰鍰或不繳送汽車牌
    照、駕駛執照者，依左列規定處理之：一、經處分吊銷汽車
    牌照或駕駛執照者，由公路主管機關逕行註銷。二、經處分
    吊扣汽車牌照或駕駛執照者，按其吊扣期間加倍處分；仍不
    依限期繳送汽車牌照或駕駛執照者，吊銷其汽車牌照或駕駛
    執照。三、罰鍰不繳者，按其罰鍰數額，易處吊扣汽車牌照
    或駕駛執照1 個月至3 個月；不依期限繳送汽車牌照或駕駛
    執照者，吊銷其汽車牌照或駕駛執照。」，道路交通管理處
    罰條例第65條第1 項定有明文，是依上開規定反面解釋可知
    ，倘異議人於收受裁決書後，15日內向管轄地方法院聲明異
    議，即無後續之執行力。本件異議人於94年3 月21日由李典
    偉代為收受上開北監營字第40-C00000000號裁決書後，隨即
    於同年月25日向公路總局台北區監理所聲明異議並轉呈台灣
    板橋地方院檢察署（應係本院之誤），有前開裁決書之掛號
    郵件收件回執、異議人之聲明異議狀上所蓋公路總局台北區
    監理所收件章印文附卷可參，依上揭規定，異議人針對前案
    裁決處分所為之聲明異議即阻斷該裁決處分後續之執行力，
    是上開北監營字第40-C00000000號裁決書僅對異議人產生「
    吊銷」駕駛執照，一年內禁考之行政處分效力，尚未產生後
    續之「註銷」異議人駕駛執照之效力。又汽車駕駛執照既為
    駕駛汽車之許可憑證（道路交通安全規則第50條第1 項規定
    參照），則在取得合法有效之駕駛執照前，除法令別有規定
    外（例如汽車學習駕駛證），任何人自不得駕駛汽車行駛於
    道路上。因此，除了自始即未曾向公路監理機關申請登記，
    並經考驗及格而取得駕駛執照者（此為一般人所認知「無照
    駕駛」之主要類型）外，即汽車駕駛執照逾期未換發新照者
    ，因不得駕車（參見道路交通安全規則第52條第5 項），故
    即使持有已逾期之駕駛執照駕車，亦應認為係「無照駕駛」
    。而駕駛執照經處以吊扣、吊銷處分或經註銷者，因受吊扣
    處分者，需繳送駕駛執照至處罰機關保管，於吊扣期滿後方
    得領回；而受吊銷處分及駕照經註銷者，亦均需繳送駕駛執
    照至處罰機關銷毀（參見違反道路交通管理事件統一裁罰基
    準及處理細則第66條第1 項、第70條），此等情形，駕駛執
    照均已由處罰機關收繳，駕駛人事實上並未持有駕駛執照，
    此時若仍駕駛汽車上路，其為「無照駕駛」，更不待言，司
    法院82年3 月30日（82）廳刑一字第05283 號函之研究意見
    亦同此意旨。本件異議人於駕駛執照經裁決吊銷後之94年10
    月5 日下午3 時28分許，仍逕行駕駛車牌號碼GR-176號營業
    貨運曳引車，行經臺北市○○路158 號對面時，經警以「使
    用註銷駕駛執照駕駛大型車」之違規事由，掣單舉發等情，
    有臺北市政府警察局掌電字第A4L504661 號交通違規事件通
    知單1 紙在卷可按，並為異議人所不否認，則異議人之行為
    係屬違反道路交通管理處罰條例第21條之1 第1 項第1 款「
    未領有駕駛執照駕車」之違規甚明。是舉發單位及原處分機
    關認異議人之前開行為係違反道路交通管理處罰條例第21條
    第1 項第6 款「使用註銷之駕駛執照駕車」，容有誤會，應
    予更正，併此敘明。
四、綜上所述，本件受處分人之異議雖無理由，惟本件原處分機
    關以異議人違反道路交通管理處罰條例第21條之1第1 項第6
    款「使用註銷之駕駛執照駕車」為由，對異議人裁處罰鍰6
    萬元，容有未洽，原處分既有上述可議之處，自應由本院將
    原處分撤銷，改依道路交通管理處罰條例第21條之1 第1 項
    第1 款、違反道路交通管理事件統一裁罰基準表之規定，自
    為裁罰裁處異議人罰鍰6 萬元，以資適法。
五、末按本件異議人雖於申訴書中敘明請原處分機關暫緩執行上
    開本案之舉發通知單，而似有就本案聲請停止執行之意，惟
    本件異議人有道路交通管理處罰條例第21條之1 第1 項第1
    款汽車駕駛人未領有駕駛執照駕車之違規事實明確，本院已
    經裁定如上，尚無裁定停止執行之必要，併予敘明。
六、依道路交通案件處理辦法第20條，裁定如主文。
中    華    民    國    95    年    3     月    31    日
                  交通法庭  法  官  陳明偉
以上正本證明與原本無異。
如不服本裁定應於送達後5日內向本院提出抗告狀。
                            書記官  陳慧儷
中    華    民    國    95    年    4     月    3     日


司法院資訊處製作；財團法人民間司法改革基金會備份。
